最高法院刑事判決                              八十七年度台上字第四三三四號
    上訴人  臺灣高等法院檢察署檢察官
    被  告  乙○○
            甲○○
右上訴人因被告等貪污案件，不服台灣高等法院中華民國八十六年五月二十九日第二
審判決（八十六年度上訴字第一○七一號，起訴案號：台灣基隆地方法院檢察署八十
五年度偵字第二三一號），提起上訴，本院判決如左：
    主  文
上訴駁回。
    理  由
按刑事訴訟法第三百七十七條規定，上訴於第三審法院，非以判決違背法令為理由，
不得為之。是提起第三審上訴，應以原判決違背法令為理由，係屬法定要件。如果上
訴理由狀並未依據卷內訴訟資料，具體指摘原判決不適用何種法則或如何適用不當，
或所指摘原判決違法情事，顯與法律規定得為第三審上訴理由之違法情形，不相適合
時，均應認其上訴為違背法律上之程式，予以駁回。本件原判決依調查證據之結果，
認被告乙○○、甲○○所為與圖利罪及偽造文書罪之犯罪構成要件不合，其犯罪不能
證明，而維持第一審諭知被告二人無罪之判決，駁回檢察官在第二審之上訴，已詳述
其所憑之證據及其認定之理由。本件檢察官上訴意旨略以：(一)依非都市土地使用管制
規則第一條及第四條規定，可知「山坡地可利用限度分類標準」係依該規則第七條第
一項、第九條等授權訂定。則本件山坡地之雜項執照核發，自仍應受上開規則及標準
之限制。原判決認不受上開法令限制，有適用法則不當之違法。(二)山坡地供農業使用
，尚且須受坡度限制，比農業使用更具技術性、複雜性、危險性之建築使用，反不受
坡度限制，顯與常情不符。原判決僅以證人張希年之證詞，為有利被告之認定，未再
向相關機關查詢法令規定，採證自違經驗法則且有未盡調查能事及理由矛盾之違法。
(三)台灣省政府農林廳及林務局函固授權基隆市政府本於職權依照有關規定核處，被告
二人仍應依照相關法令簽辦處理，非可貿然為之。原審未就基隆市政府核辦過程與相
關法令仔細調查審酌，又未載明本件執照核無法令可管制或不受法令管制之理由，顯
有未依職權調查證據及理由不備之違法。(四)山坡地之開發許可與雜項整地執照之核發
為兩個不同程序，原判決將許可開發與雜項執照之核發法令依據、流程、審核標準等
行政事項混為同一，又未說明二者間之有無區別理由，顯有適用法令不當、未依職權
調查證據及理由不備之違法。(五)證人胡照雄與被告二人就河川管制線之認知並無差異
，原審未仔細調查其真義，且未向該管執行職務機關（如基隆市政府）查明該簽會稿
有關管制線之真義，即在判決內論斷胡照雄之簽註意見於法無據，及乙○○受理執照
並無違法之結論，應有未盡調查能事、判決適用法則不當及理由矛盾之違法。(六)何以
甲○○在七十六年六月二十九日與同年七月二十日之簽註意見迥然有異？其依職權認
定之依據為何？況依（修正前）山坡地保育利用條例第三十條第一項之規定，甲○○
就系爭整地雜項執照之核發，有無依照業者提出之水土保持計畫予以審查？原判決並
未調查及載明理由，復無任何資料可為憑藉，遽指甲○○所為係合法，亦有未盡調查
能事、判決不適用法則及不備理由之違法等語。惟查山坡地保育利用條例第十六條第
一項規定：「山坡地供農業使用者，應實施土地可利用限度分類，並由省（市）主管
機關完成宜農、牧地、宜林地、加強保育地查定。土地經營人或使用人，不得超限利
用」；而所謂「土地可利用限度分類標準」，依同條第三項規定，係由中央主管機關
定之。另從該條例施行細則第十三條之規定，即可知「土地可利用限度分類標準」係
由山坡地保育利用條例第十六條第一項、第三項授權訂定。上訴意旨指係由非都市土
地使用管制規則第七條第一項、第九項授權訂定，自屬誤會。而原判決已詳述山坡地
保育利用條例第十六條係規定於該條例第二章「農業使用」中，且法條更明言「山坡
地供農業使用者，應實施土地可利用限度分類」。而依卷附山坡地土地可利用限度分
類標準，其所載分類等級及備註所指之使用限制，亦顯係針對各等級之土地可否供如
何程度之農業使用而言。則本案上開山坡地係計畫開發為社區，並非供農業使用，而
山坡地保育利用條例第三章「非農業使用」章，並無任何應適用土地可利用限度查定
分類標準之規定，則本案如何可謂當然有上開查定分類標準之適用，實不無疑問。另
依證人即臺灣省林務局林政字第○九八四八號函之承辦人張希年證稱：依非都市土地
使用管制規則第九條第二項附表二「使用分區內各種使用地之變更編定原則表」，註
有「＋」標記者，得變更編定為該類用地，但應徵得變更前、後各類用地中央或事業
主管機關之同意或核准，但各該事業主管機關得授權縣（市）政府同意。而本案該山
坡地依該表所定得以變更為丙種建築用地，但應報准上級機關同意，而當初該局發文
予基隆市政府之二件公文，前一件公文係不准變更。嗣後基隆市政府另報請台灣省農
林廳函示此開發案，准由基隆市政府本於職權依規定核處，基隆市政府再報林務局，
該局見有上開農林廳之公文，且依前述非都市土地使用管制規則林地如有「＋」標誌
者確得變更為丙種建築用地，乃再函覆基隆市請依有關規定核處，意即授權基隆市政
府決定，但市政府仍應依有關規定處理等語，及台灣省農林廳七六農經字第四五六五
五號函基隆市政府指示「請本於職權依照有關規定核處」，及林務局七十六林政字第
二三七八五號函基隆市政府指示「請依農林廳函示辦理」二件函示內容，客觀上自足
認已屬授權基隆市政府決定，符合前述非都市土地使用管制規則變更編定之程序，而
所謂應依有關規定，事實上，依當時法令經核准開發非供農業使用之山坡地，根本無
起訴書所指五級坡以上限供林地使用，絕不得變更之明文，實係林務局承辦人誤解相
關法令而為於法不合之指示。原判決既已詳述本件適用非都市土地使用管制規則之理
由，及並無任何應適用土地可利用限度查定分類標準之規定，即無上訴意旨所指判決
不適用法則之違法情形。又上訴意旨指原判決山坡地供農業使用，尚且須受坡度限制
，比農業使用更具技術性、複雜性、危險性之建築使用，反不受坡度限制，顯與常情
不符，且未再向相關機關查詢土地可利用限度查定分類標準規定之適用云云，純屬臆
測之詞及單純為事實之爭執，均非適法之第三審上訴理由。原判決已敘明本件就第一
期雜項整地執照之申請部分，內政部營建署已明白表示其雜項執照之核發尚未違反「
山坡地開發建築管理辦法」第三條之規定，及前述適用非都市土地使用管制規則之理
由，並無任何應適用土地可利用限度查定分類標準之規定。乙○○亦依行政程序簽請
工務局主管核示，其簽文說明內已敘及「一、……該開發案因該整體土地中段有未登
錄地（公地）尚未承購取得，及後段礦業用地部份由東山煤礦公司仍在使用中未解決
，故本次僅先申請前段部分之整地什項執照……。二、……本次因前述原因僅先申辦
前段執照，其非屬整體申請是否受理？」，並經工務局技士簽註意見為「一、所謂分
段申領雜照轉核示。二、為免整地工程中斷，請加但書予以約束。」，其後經該工務
局局長黃明城批示「法既無限制分段辦理申請什項執照，准如所請辦理」。則乙○○
不知分段申請雜照是否應准許，而簽請主管核示，既未為任何隱瞞造假，更未就應否
准許預設任何結論，難謂其有何違法圖利他人之情節。上訴意旨謂未就基隆市政府核
辦過程與相關法令仔細調查審酌，又未載明本件執照核無法令可管制或不受法令管制
之理由云云，乃對原判決明白論斷之事項，漫指未依職權調查證據及理由不備，自非
適法之第三審上訴理由。依前所述，原判決對於被告等依法審核發給本件雜項執照之
理由，已敘述明確，並未與經審查委員會審核許可開發之事，混淆為一，上訴意旨所
指，並未依據卷內證據資料，具體指摘原判決有如何違背法令之情事，難認為適法之
第三審上訴理由。原判決對於法令上之河川水利相關之管制線，依據台灣省水利局八
十五年十一月十五日八五水政字第Ｚ○○○○○○○○○號函所載，僅有(1)水道治理
計畫線：係依水利法第八十二條規定，係指水道治理計畫之行水區域境界線，線內土
地應受同法第七十八條、第八十二條規定之使用限制。(2)堤防預定線：係指自堤外之
堤址線起包括堤基、堤內水防道路、歲修養護保留使用地及應施安全管制之境界線，
其使用亦係受水利法第七十八條、第八十二條之限制。(3)河川區域：係依「台灣省河
川管理規則」第十條而劃設，指行水區、堤防用地、維護保留使用地及河口區，其使
用應受「台灣省河川管理規則」第十七條之限制。(4)行水區：依水利法施行細則第一
百四十二條係指已築有堤防者，為二堤之間之土地；其未築有堤防者，為尋常洪水位
達到地區之土地，其使用係受水利法第七十八條及台灣省河川管理規則第十七條之限
制。而上開諸管制線及區域，法令並無明定不允許變更地形及地貌，僅係依水利法第
七十八條及台灣省河川管理規則第十七條規定，在管制範圍內不得有妨礙水流、有礙
水道防衛及有礙河防安全之情形，復依水利法第四十六條及台灣省河川管理規則第三
十四條規定，水利建造物或河川使用行為應經水利主管、河川管理機關核准或許可等
情。並依此論斷胡照雄之簽註意見係屬於法無據。所為論斷與卷內證據資料相符，並
無適用法則不當之情形，上訴意旨所指應向該管執行職務機關（如基隆市政府）查明
該簽會稿有關管制線之真義云云，純就事實為爭執，自非適法之第三審上訴理由。原
判決已敘明甲○○前雖曾於七十六年六月二十九日簽註：請依省林務局林政字第○九
八四八號函辦理為宜。惟上開林務局林政字第○九八四八號函示係誤引法律之可議見
解，而甲○○亦顯未研究相關法令是否確實違法，而建議以遵照林務局辦理為宜。惟
嗣後乙○○之會簽字條既已表明「本案經林務局以七六林務字第二三七八號函示在卷
」，且該函復變更前文，而指示基隆市政府依農林廳函示辦理，即得由基隆市政府本
於職權依照有關規定核處，實難強求甲○○此時應再表示任何反對意見，而其上開簽
註，亦僅就主管之水土保持部分表示應如何處理之適當專業意見，至河川管制線內能
否施工，既非其權責，其亦未於簽註意見中明白表示所謂之「河川安全管制線」當然
可以施工，則僅以其針對河畔邊坡應如何處理始足以保持水土之簽註意見，即據以指
摘其必有違法圖利他人之故意，不免過苛等情。並無檢察官所指之違法情形存在。至
於甲○○有無依山坡地保育利用條例第三十條第一項之規定，就系爭整地雜項執照之
核發，依照業者提出之水土保持計畫予以審查一節，檢察官既未起訴認甲○○此部分
有違法情形存在，則原判決未予調查論敘，自難指為調查未盡及有理由不備之違法。
綜上所述，檢察官上訴意旨並未依據卷內資料具體指摘，徒憑己見，仍執陳詞，就原
判決明白論斷之事項及認事採證職權之行使，任意指摘，泛言原判決理由不備及有適
用法則不當之違法，自非適法之第三審上訴理由。其上訴違背法律上之程式，應予駁
回。
據上論結，應依刑事訴訟法第三百九十五條前段，判決如主文。
中      華      民      國    八十七    年     十二     月     十七     日
                              最高法院刑事第九庭
                                  審判長法官  吳  雄  銘
                                        法官  池  啟  明
                                        法官  石  木  欽
                                        法官  王  憲  義
                                        法官  洪  清  江
      右正本證明與原本無異
                                              書  記  官
中      華      民      國    八十七    年     十二     月     十九     日
